ACORDAO-COMPLETO-2466420

ACÓRDÃO 7349/2021 ATA 14/2021 - SEGUNDA CÂMARA

VISTOS, relatados e discutidos estes autos que tratam de atos de pensões militares concedidas pelo Comando da Marinha,
ACORDAM os Ministros do Tribunal de Contas da União, reunidos em sessão da Segunda Câmara, diante das razões expostas pelo Relator, com fundamento no art. 71, inciso III, da Constituição Federal e nos arts. 1º, inciso V, 39, inciso II, e 45 da Lei 8.443/1992, em:
9.1. considerar legal o ato instituído por Jose Ferreira Borges, concedendo o respectivo registro;
9.2. considerar ilegais os atos instituídos por Jose Rodrigues dos Santos, Heraldo Damous da Fonseca e Arnaldo Tenorio da Silva, recusando os respectivos registros;
9.3. dispensar o ressarcimento das quantias indevidamente recebidas, em boa-fé, pelos interessados e beneficiários, consoante o Enunciado 106 da Súmula de Jurisprudência deste Tribunal;
9.4. determinar ao Comando da Marinha que:
9.4.1. faça cessar, no prazo de 15 (quinze) dias, contado a partir da ciência desta deliberação, os pagamentos decorrentes do ato impugnado, sob pena de responsabilidade solidária da autoridade administrativa omissa, consoante disposto nos arts. 71, inciso IX, da Constituição Federal e 262 do Regimento Interno desta Corte;
9.4.2. dê ciência desta deliberação aos interessados, alertando-os de que o efeito suspensivo proveniente da interposição de eventuais recursos, caso não providos, não os exime da devolução dos valores indevidamente percebidos após a notificação;
9.4.3. envie a esta Corte de Contas, no prazo de 30 (trinta) dias, por cópia, comprovante de que os interessados tiveram ciência desta deliberação;
9.5. dar ciência desta deliberação aos interessados e ao Comando da Marinha

Análise de atos de concessão de pensão militar

Segunda Câmara

Comando da Marinha.

3. Interessados/Responsáveis:
3.1. Interessados: Eliana Rosario da Conceicao Tenorio (XXX.139.937-XX); Juliana Costa dos Santos (XXX.940.917-XX); Maria de Lourdes Santiago Damous (XXX.007.468-XX); Miryam Ribeiro Borges (XXX.203.242-XX); Sandra Christina Tenorio (XXX.039.537-XX); Teodora dos Santos Pereira (XXX.426.298-XX).

13.1. Ministros presentes: Bruno Dantas (Presidente), Augusto Nardes (Relator), Aroldo Cedraz e Raimundo Carreiro.
13.2. Ministros-Substitutos presentes: Marcos Bemquerer Costa e André Luís de Carvalho.

AUGUSTO NARDES

Trata-se de atos de concessão de pensão concedidas pelo Comando do Exército. Transcrevo a seguir, com ajustes de forma, a manifestação da Secretaria de Fiscalização de Pessoal - Sefip sobre o ato em análise:
INTRODUÇÃO
Trata-se de atos de pensão militar, submetido, para fins de registro, à apreciação do Tribunal de Contas da União (TCU) , de acordo com o art. 71, inciso III, da Constituição Federal.  Os atos foram cadastrados e disponibilizados ao TCU por intermédio do Sistema e-Pessoal, na forma do art. 2º e 4º da Instrução Normativa TCU 78/2018.
EXAME TÉCNICO
Procedimentos aplicados
Os procedimentos para exame, apreciação e registro de atos de pessoal encontram-se estabelecidos na Instrução Normativa TCU 78/2018 e na Resolução TCU 206/2007. Essas normas dispõem, em seus arts. 4º, § 2º, e 3º, § 3º, respectivamente, que os atos de pessoal disponibilizados por meio do e-Pessoal devem ser submetidos à crítica automatizada do próprio sistema, com base em parâmetros predefinidos.
Relativamente aos atos de admissão e concessão de aposentadoria, pensão e reforma, as rotinas de crítica das informações cadastradas nos sistemas informatizados de coleta de atos foram elaboradas e validadas levando-se em conta as peculiaridades desses atos. Os itens de verificação do sistema compreendem prazos e fundamentos legais, assim como eventuais ocorrências de acumulação. Trata-se de verificações mais abrangentes, minuciosas e precisas do que aquelas que podem ser realizadas por mãos humanas, proporcionando um nível de segurança ainda maior.
As críticas aplicadas aos atos encontram-se discriminadas na opção Crítica do Sistema e-Pessoal.
Além da crítica automatizada, há verificação humana adicional no caso de haver alertas do sistema ou informações não formatadas, como esclarecimentos do gestor ou do controle interno.  
As críticas também consideram os registros do Sistema Integrado de Administração de Recursos Humanos (Siape) . O Siape disponibiliza informações atualizadas sobre as parcelas que integram os proventos, diferentemente, portanto, do Sisac, que informa as parcelas no momento do registro do ato. 
SITUAÇÃO DAS REFORMAS DOS INSTITUIDORES DOS ATOS DE PENSÃO MILITAR EM ANÁLISE
Os atos pensão militar do presente processo, encontram-se em desacordo com o preconizado pelo Acórdão 2225/2225-TCU-Plenário que considera ilegal que a reforma por invalidez com base no artigo 110, a militares já reformados, majore seus proventos de reforma.
Os instituidores de pensão militar do processo em tela passaram por esta segunda reforma e tal situação irregular repercute diretamente sobre as pensões militares agora em análise, assim:
No ato nº 84678/2020, o militar era Cabo da ativa, passou para a reserva com proventos de Cabo, pois passou para a reserva por atingir o limite de idade para permanência na ativa, foi reformado incialmente por limite de idade e posteriormente com base no art. 110 da lei 6.880/80, teve seu proventos de reforma majorados para o posto de 3º Sargento, os atos de reforma do militar foram registrados pelo TCU e foram consultados. Ao falecer constituiu pensão militar com no posto de no posto de 3º Sargento, uma vez que não contribuiu com um posto acima para fins de pensão militar. Logo, tal situação é irregular devendo os proventos de pensão serem adequados à graduação de Cabo.
No ato nº 85376/2020, o militar era 1º Sargento da ativa, passou para a reserva com proventos de 1º Sargento, foi reformado incialmente por limite de idade e posteriormente com base no art. 110 da lei 6.880/80, teve seus proventos de reforma majorados para o posto de 2º Tenente. Ao falecer constituiu pensão militar com no posto de no posto de 2º Tenente, uma vez que não contribuiu com um posto acima para fins de pensão militar. Logo, tal situação é irregular devendo os proventos de pensão serem adequados ao posto de 1º Sargento.
No ato nº 89241/2020, o militar era 3º Sargento da ativa, passou para a reserva com proventos de 2º Sargento, foi reformado incialmente por limite de idade e posteriormente com base no art. 110 da lei 6.880/80, teve seus  proventos de reforma majorados para o posto de 2º Tenente. Ao falecer constituiu pensão militar com no posto de no posto de 2º Tenente, uma vez que não contribuiu com um posto acima para fins de pensão militar. Logo, tal situação é irregular devendo os proventos de pensão serem adequados ao Posto de 2º Sargento.
Entretanto, no ato nº 89196/2020, o militar era Cabo da ativa, passou para a reserva com proventos de 3º Sargento, foi reformado por limite de idade e por incapacidade com proventos de 3º Sargento. Ao falecer constitui pensão militar de 3º Sargento, uma vez que não contribuiu para uma graduação acima. No caso em tela não há afronta ao Acórdão 2225/2225-TCU-Plenário, pois não ocorreu majoração dos proventos na segunda reforma do militar, logo, o ato pode receber a chancela pela legalidade.
Para melhor elucidação da situação presenciada nos atos em estudo, esclarece-se que esta Corte de Contas, recentemente, mudou o entendimento quanto à possibilidade de o militar já reformado por limite de idade para permanência na reserva receber um posto/graduação acima, para fins de proventos, por ocasião de sua reforma por incapacidade, amparada no art. 110 da Lei 6.880/1980, firmando entendimento de que apenas militares da ativa ou da reserva podem receber a majoração no posto/graduação, conforme texto da lei a seguir:
Lei nº 6880/80
 (...)  
Art. 110. O militar da ativa ou da reserva remunerada, julgado incapaz definitivamente por um dos motivos constantes dos incisos I e II do art. 108, será reformado com a remuneração calculada com base no soldo correspondente ao grau hierárquico imediato ao que possuir ou que possuía na ativa, respectivamente
        § 1º Aplica-se o disposto neste artigo aos casos previstos nos itens III, IV e V do artigo 108, quando, verificada a incapacidade definitiva, for o militar considerado inválido, isto é, impossibilitado total e permanentemente para qualquer trabalho.
        § 2º Considera-se, para efeito deste artigo, grau hierárquico imediato:
        a) o de Primeiro-Tenente, para Guarda-Marinha, Aspirante-a-Oficial e Suboficial ou Subtenente;
        b) o de Segundo-Tenente, para Primeiro-Sargento, Segundo-Sargento e Terceiro-Sargento; e
        c) o de Terceiro-Sargento, para Cabo e demais praças constantes do Quadro a que se refere o artigo 16.
        § 3º Aos benefícios previstos neste artigo e seus parágrafos poderão ser acrescidos outros relativos à remuneração, estabelecidos em leis especiais, desde que o militar, ao ser reformado, já satisfaça às condições por elas exigidas.
  Dessa forma, o Acórdão 2225/2019-TCU-Plenário, da Relatoria do Ministro Benjamin Zymler, apresentou nova interpretação na situação supracitada, in verbis:
Sumário
ATOS DE REFORMA. ALTERAÇÃO DE UMA DAS CONCESSÕES PARA ELEVAÇÃO, EM UM GRAU HIERÁRQUICO, DO POSTO SOBRE O QUAL CALCULADOS OS PROVENTOS DO INATIVO, EM FACE DA SUPERVENIÊNCIA DE INVALIDEZ PERMANENTE DECORRENTE DE DOENÇA ESPECIFICADA EM LEI. MILITAR ANTERIORMENTE REFORMADO COM PROVENTOS JÁ CALCULADOS SOBRE O POSTO HIERÁRQUICO SUPERIOR, POR TEMPO DE SERVIÇO. AUSÊNCIA DE PREVISÃO LEGAL PARA EXTENSÃO DA VANTAGEM ESTABELECIDA NO ART. 110 DA LEI 6.880/1980 A MILITARES JÁ REFORMADOS, BEM COMO PARA O ACRÉSCIMO DE DOIS POSTOS NO CÁLCULO DOS PROVENTOS. NEGATIVA DE REGISTRO. DETERMINAÇÕES. LEGALIDADE E REGISTRO DAS DEMAIS CONCESSÕES. (Grifo nosso) 
A irregularidade supracitada na reforma repercute diretamente sobre os proventos de pensão militar, fazendo necessário que tais atos de pensão sejam considerados ilegais pela necessidade de revisão para baixo do posto/graduação que serve de base de cálculo para as pensões em estudo.
No que se refere à acumulação de cargos cargo/proventos públicos por parte dos beneficiários dos instituidores, verificou-se que a Sra.  ELIANA ROSARIO DA CONCEICAO TENORIO, XXX.139.937-XX, recebe uma pensão por morte previdenciária paga pelo INSS, a Sra. MIRYAM RIBEIRO BORGES, XXX.203.242-XX, é servidora aposentada, a Sra. JULIANA COSTA DOS SANTOS, XXX.940.917-XX, recebe uma pensão por morte previdenciária paga pelo INSS, a Sra. TEODORA DOS SANTOS PEREIRA, XXX.426.298-XX, recebe uma pensão por morte previdenciária paga pelo INSS, situações amparadas no art. 29 da Lei nº 3765/60, entendendo-se que tais acumulações sejam legais.
No que se refere à beneficiária MARIA DE LOURDES SANTIAGO DAMOUS, XXX.007.468-XX, presente no ato nº 85376/2020, além da pensão militar em estudo, ela acumula mais dois benefícios civis, uma aposentadoria por tempo de contribuição paga pelo INSS e uma pensão por morte do INSS em desacordo com os incisos I e II do art. 29 da lei 3.765/60, in verbis: 
Art. 29. É permitida a acumulação: (Redação dada peça Medida provisória nº 2.215-10, de 31.8.2001) 
 I - de uma pensão militar com proventos de disponibilidade, reforma, vencimentos ou aposentadoria;   
 (...) 
 II - de uma pensão militar com a de outro regime, observado o disposto no art. 37, inciso XI, da Constituição Federal. (Redação dada peça Medida provisória nº 2.215-10, de 31.8.2001) 
 Sendo os seguintes benefícios civis acumulados cumulativamente com a pensão militar, segundo banco de dados desta Corte: 
	Titular (nome) 
	Sit.
	Valor
	Espécie (descrição completa) 
	Data Início

	MARIA DE LOURDES SANTIAGO DAMOUS
	Ativo
	R$1.154
	PENSAO POR MORTE PREVIDENCIARIA
	09/09/2009

	MARIA DE LOURDES SANTIAGO DAMOUS
	Ativo
	R$1.100
	APOSENTADORIA POR TEMPO DE CONTRIBUIÇÃO
	09/08/2004

Assim, a pensão supracitada não deve prosperar, devendo a interessada supracitada optar por dois benefícios dentre os 03 (três) acumulados. 
Como os atos ingressaram no TCU há menos de 05 anos, é desnecessária a prévia oitiva das interessadas para os atos que foram considerados ilegais, nos termos do Acórdão 587/2011-TCU-Plenário. 
CONCLUSÃO 
A abrangência e a profundidade das verificações levadas a efeito fundamentam convicção de ilegalidade dos atos de pensão militar do presente processo por contrariar o Acórdão 2225/2225-TCU-Plenário, com exceção do ato nº 89196/2020 que pode ser apreciado pela legalidade. 
PROPOSTA DE ENCAMINHAMENTO
Ante o exposto, com fundamento nos arts. 71, inciso III, da Constituição Federal, 1º, inciso V, e 39, incisos I e II, da Lei 8.443/1992 e 260, § 1º e 5º, do Regimento Interno do Tribunal de Contas da União, bem como art. 7º, § 4º da IN 78/2018, propõe-se:
a) Considerar LEGAL e conceder o registro do ato de JOSE FERREIRA BORGES, ato nº 89196/2020;
b) Considerar ILEGAIS e recusar registro dos atos de Pensão militar de JOSE RODRIGUES DOS SANTOS, HERALDO DAMOUS DA FONSECA e ARNALDO TENORIO DA SILVA por contrariar o Acórdão 2225/2225-TCU-Plenário;
c) dispensar o ressarcimento das quantias indevidamente recebidas de boa-fé pelas beneficiárias, consoante o disposto no Enunciado 106 da Súmula da Jurisprudência do TCU;
d) determinar ao Comando da Marinha do Brasil que para os atos 84678/2020, 85376/2020 e 89241/2020:
d.1) no prazo de 15 (quinze) dias, a contar da ciência desta Deliberação, abstenha-se de realizar pagamentos decorrentes dos atos impugnados, sujeitando-se a autoridade administrativa omissa à responsabilidade solidária, nos termos do art. 262, caput, do Regimento Interno/TCU;
d.2) proceda a regularização do posto/graduação que serve de base para o cálculo dos proventos das pensões militares para os proventos que eram pagos na ocasião da reforma por limite de idade;
d.3) dê ciência, no prazo de 15 (quinze) dias, a contar do recebimento da notificação deste Acórdão, aos interessados, encaminhando a este Tribunal, no prazo de 30 (trinta dias) , comprovante da referida ciência; e
d.4) alerte aos interessados que o efeito suspensivo proveniente da interposição de possíveis recursos perante o TCU não as exime da devolução dos valores percebidos indevidamente após a respectiva notificação, caso os recursos não sejam providos.
d.5) no que se refere à beneficiária MARIA DE LOURDES SANTIAGO DAMOUS, XXX.007.468-XX, presente no ato nº 85376/2020, que tem 03 vínculos pagos por cofres públicos: 
d.5.1) dê ciência, no prazo de 15 (quinze) dias, a contar do recebimento da notificação deste Acórdão, à Sra. MARIA DE LOURDES SANTIAGO DAMOUS, encaminhando a este Tribunal, no prazo de 30 (trinta dias) , comprovante da referida ciência; 
d.5.2) alerte a Sra. MARIA DE LOURDES SANTIAGO DAMOUS que o efeito suspensivo proveniente da interposição de possíveis recursos perante o TCU não as exime da devolução dos valores percebidos indevidamente após a respectiva notificação, caso os recursos não sejam providos.
d.5.3) esclarecer à unidade de origem, com supedâneo no art. 262, § 2º, do Regimento Interno, que a concessão considerada ilegal poderá prosperar mediante a emissão e o encaminhamento a este Tribunal de novo ato concessório, escoimado das irregularidades apontadas nestes autos; 
d.5.4) apresente a Sra. MARIA DE LOURDES SANTIAGO DAMOUS o direito à opção por 02 (dois) dos benefícios dos 03 (três) que estão sendo pagos atualmente. 
e) esclarecer à unidade de origem, com supedâneo no art. 262, § 2º, do Regimento Interno, que a concessão considerada ilegal poderá prosperar mediante a emissão e o encaminhamento a este Tribunal de novo ato concessório, escoimado das irregularidades apontadas nestes autos;
f) determinar à Secretaria de Fiscalização de Pessoal que monitore o cumprimento das medidas indicada nos subitens 18.d.2) e 18.e) supra, representando a este Tribunal, caso necessário.
É o relatório.

não há.

Procurador Sergio Ricardo Costa Caribé.

PESSOAL. PENSÃO MILITAR. ELEVAÇÃO DOS PROVENTOS A POSTO SUPERIOR DE MILITAR JÁ REFORMADO, COM BASE NO ART. 110, § 1º, DA LEI 6.880/1980. INVALIDEZ PERMANENTE. AUSÊNCIA DE PREVISÃO LEGAL PARA EXTENSÃO DA VANTAGEM A MILITARES JÁ REFORMADOS ACUMULAÇÃO INDEVIDA DE BENEFÍCIOS. LEGALIDADE DE UM ATO. ILEGALIDADE DOS DEMAIS. DETERMINAÇÕES.

PENSÃO MILITAR (PMIL)

Secretaria de Fiscalização de Integridade de Atos e Pagamentos de Pessoal e de Benefícios Sociais (Sefip).

Em exame, quatro atos de pensão militar concedidas pelo Comando da Marinha.
2.	A Secretaria de Fiscalização de Integridade de Atos e Pagamentos de Pessoal e de Benefícios Sociais - Sefip, com a anuência do Ministério Público junto a este Tribunal, se manifestou pela legalidade do ato instituído por Jose Ferreira Borges e pela ilegalidade dos atos instituídos por Jose Rodrigues dos Santos, Heraldo Damous da Fonseca e Arnaldo Tenorio da Silva, ante a concessão de promoção para grau hierárquico superior, em face de invalidez adquirida após a reforma. O fundamento seria o disposto no art. 110, § 1º, da Lei 6.880/1980 (Estatuto dos Militares) , na redação dada pela Lei 7.580/1986:
Art. 110. O militar da ativa ou da reserva remunerada, julgado incapaz definitivamente por um dos motivos constantes dos incisos I e II do art. 108, será reformado com a remuneração calculada com base no soldo correspondente ao grau hierárquico imediato ao que possuir ou que possuía na ativa, respectivamente. 
§ 1º Aplica-se o disposto neste artigo aos casos previstos nos itens III, IV e V do artigo 108, quando, verificada a incapacidade definitiva, for o militar considerado inválido, isto é, impossibilitado total e permanentemente para qualquer trabalho.
3.	Como se depreende da leitura do dispositivo legal, o benefício se destina, expressamente, ao militar da ativa ou da reserva remunerada, sendo impróprio incluir sob seu alcance a figura do militar reformado. Conforme verificou a unidade técnica, nos atos instituídos por Jose Rodrigues dos Santos, Heraldo Damous da Fonseca e Arnaldo Tenorio da Silva, a condição de invalidez dos instituidores foi atingida somente após a inativação, uma vez que os instituidores foram reformados inicialmente por impedimento de idade. À vista disso, os referidos atos devem ser considerados ilegais, com a recusa dos respectivos registros.
4.	Quanto ao ato instituído por Heraldo Damous da Fonseca em benefício de Maria de Lourdes Santiago Damous, observo a acumulação indevida de três benefícios, sendo dois civis e um militar, ora em análise. A acumulação representa violação ao previsto no art. 29, incisos I e II da Lei 3.765/60, devendo a interessada optar por dois benefícios dentre os três que percebe atualmente. 
5.	Quanto ao ato instituído por Jose Ferreira Borges, anuo à proposta pela legalidade e concessão de registro.
       Diante do exposto, voto no sentido de que este Colegiado adote a deliberação que ora submeto a sua apreciação.
TCU, Sala das Sessões Ministro Luciano Brandão Alves de Souza, em 4 de maio de 2021.
Ministro JOÃO AUGUSTO RIBEIRO NARDES 
Relator